ACORDAO-COMPLETO-2493118

ACÓRDÃO 10268/2021 ATA 28/2021 - SEGUNDA CÂMARA

VISTOS, relatados e discutidos estes embargos de declaração opostos por José Carvalho Noronha e Tito Henrique de Noronha Rocha contra o Acórdão 8496-TCU-Segunda Câmara, no qual o Tribunal deixou de consignar, na parte dispositiva, a exclusão dos seus nomes da relação processual, não obstante à ausência de responsabilidade dos embargantes nas irregularidades relacionadas ao Contrato 019/2008, conduzido pelo  Instituto Nacional de Traumatologia e Ortopedia Jamil Hadad (Into) ,
ACORDAM os Ministros do Tribunal de Contas da União, reunidos em Sessão da Segunda Câmara, diante das razões expostas pelo Relator, em:
9.1. com fundamento nos arts. 32, inciso II, e 34 da Lei 8.443/1992, acolher os presentes embargos de declaração, dando-lhes efeitos infringentes para acrescentar o subitem 9.9. ao Acórdão 8496-TCU-Segunda Câmara, com a seguinte redação:
"9.9. excluir da relação processual José Carvalho Noronha, Tito Henrique de Noronha Rocha, Alberto Beltrame, Helvécio Miranda Magalhães, Cláudio Roberto Vianna, Verônica Amorim e Silva, Lógica Administração de Serviços Ltda., Rizzi Comércio, Importação, Exportação e Representação Ltda., Rizzi Comércio e Representações Ltda., porque ficou descaracterizada a participação desses responsáveis nas irregularidades apuradas nesta tomada de contas especial."
9.2. dar ciência deste acórdão aos embargantes.

Embargos de declaração interpostos por Jose Carvalho de Noronha e Tito Henrique de Noronha Rocha contra o Acórdão Nº 8496/2021-TCU-2ª Câmara.

Segunda Câmara

Instituto Nacional de Traumatologia e Ortopedia Jamil Hadad.

3. Responsáveis/Recorrentes:
3.1. Responsáveis: Alberto Beltrame (XXX.910.510-XX); Cláudio Roberto Vianna (XXX.678.417-XX); Francisco Matheus Guimarães (XXX.242.227-XX); Geraldo da Rocha Motta Filho (XXX.619.607-XX); Helvécio Miranda Magalhães Júnior (XXX.966.446-XX); José Carvalho de Noronha (XXX.030.057-XX); Júlio Cezar Alvarez (XXX.964.048-XX); Lógica Administração de Serviços Ltda. (01.731.293/0001-40); Naasson Trindade Cavanellas (XXX.507.367-XX); Rizzi Comércio, Importação, Exportação e Representação Ltda. (52.238.698/0001-81); Rizzi Comércio e Representações Ltda. (01.731.293/0001-40); Stryker do Brasil Ltda. (02.966.317/0001-02); Tito Henrique de Noronha Rocha (XXX.839.207-XX); Verônica Amorim e Silva (XXX.880.617-XX).
3.2. Recorrentes: José Carvalho de Noronha (XXX.030.057-XX) e Tito Henrique de Noronha Rocha (XXX.839.207-XX).

13.1. Ministros presentes: Aroldo Cedraz (na Presidência), Raimundo Carreiro e Bruno Dantas (Relator).
13.2. Ministro-Substituto convocado: Marcos Bemquerer Costa.
13.3. Ministro-Substituto presente: André Luís de Carvalho.

ACORDAO-COMPLETO-2501046

Acórdão 12485/2021 - Segunda Câmara

ACORDAO-COMPLETO-2514507

Acórdão 1429/2022 - Segunda Câmara

BRUNO DANTAS

Ministro Bruno Dantas.

Trata-se de embargos de declaração opostos por José Carvalho Noronha (peça 107) e Tito Henrique de Noronha Rocha (peça 125) contra o Acórdão 8496-TCU-Segunda Câmara, por meio do qual o Tribunal julgou irregulares as contas de diversos responsáveis, condenou-os em débito, e aplicou-lhes multa, devido a pagamentos por equipamentos não entregues relativos ao Contrato 019/2008, decorrente do Pregão 171/2007, conduzido pelo  Instituto Nacional de Traumatologia e Ortopedia Jamil Hadad (Into) , e, no que interessa aos embargantes, deixou de consignar, na parte dispositiva da decisão, a exclusão dos seus respectivos nomes da relação processual, não obstante a ausência de responsabilidade dos recorrentes tenha sido verificada no voto que conduziu a decisão.
Tendo em vista que os argumentos e pleitos contidos nos dois embargos são idênticos, serão relatados conjuntamente.
Ciente do teor do Acórdão 8496-TCU-Segunda Câmara, em 6/7/2021 (data da publicação da Ata 22/2021-2ª Câmara no Diário Oficial da União) , José Carvalho Noronha opôs os presentes embargos em 16/7/2021 (peça 107) . 
Por sua vez, os procuradores de Tito Henrique de Noronha Rocha tomaram ciência da decisão em 27/7/2021 (peças 123 e 124) , e os respectivos embargos foram opostos em 2/8/2021 (peça 125) .
Nesta oportunidade, os embargantes alegam que a decisão recorrida foi omissa quanto à exclusão de seus nomes do polo passivo da TCE na parte dispositiva; e que embora o afastamento da responsabilidade possa ser constatado pela leitura do voto, é direito das partes ter a menção expressa a tal exclusão nas disposições do acórdão.    
Diante das questões aduzidas, os recorrentes finalizam o expediente com os seguintes pedidos: 
José Carvalho Noronha
"Isto posto, requer a V. Exa., com as máximas vênias, a integração do Acórdão embargado, a fim de que conste expressamente a exclusão do Embargante da relação processual, pelos motivos já analisados e acolhidos por este E. Tribunal de Contas."
Tito Henrique de Noronha Rocha
"a) o conhecimento dos presentes embargos; 
b) no mérito, sejam acolhidos para fins de suprir a omissão apontada, devendo constar do acordão o acolhimento das alegações de defesa do Embargante, com a sua consequente exclusão da relação processual; 
c) a aplicação dos precedentes mencionados, pois se referem a casos análogos julgados por essa Corte, à luz do art. 489, § 1º, inc. VI, do CPC, aplicável no âmbito deste Tribunal por força do art. 15 do CPC c/c art. 298 do Regimento Interno do TCU." 
	É o relatório.

8.1. Marta de Castro Meireles (130.114/OAB-RJ), representando José Carvalho de Noronha.  
8.2. Letícia Queiroz de Andrade (147544/OAB-SP) e outros, representando Júlio Cezar Alvarez.  
8.3. Jorge Ulisses Jacoby Fernandes (6.546/OAB-DF) e outros, representando Tito Henrique de Noronha Rocha e Geraldo da Rocha Motta Filho;  
8.4. Murilo Queiroz Melo Jacoby Fernandes (41.796/OAB-DF) e outros, representando Tito Henrique de Noronha Rocha, Geraldo da Rocha Motta Filho e Naasson Trindade Cavanellas;  
8.5. Andrews Leoni da Silva França (34.149/OAB-DF) e outros, representando Stryker do Brasil Ltda.

Subprocurador-Geral Lucas Rocha Furtado.

TOMADA DE CONTAS ESPECIAL. PREGÃO PRESENCIAL 171/2007. INSTITUTO NACIONAL DE TRAUMATOLOGIA E ORTOPEDIA JAMIL HADAD. PAGAMENTO POR EQUIPAMENTOS DE SAÚDE SEM ENTREGA CORRESPONDENTE. CITAÇÃO. COMPROVAÇÃO PARCIAL DAS ENTREGAS. IRREGULARIDADE DAS CONTAS DE PARTE DOS RESPONSÁVEIS. DÉBITO. EMBARGOS DE DECLARAÇÃO. CONHECIMENTO. OMISSÃO. NÃO EXCLUSÃO EXPRESSA DOS RESPONSÁVEIS EMBARGANTES NOS DISPOSITIVOS DO ACÓRDÃO. PROVIMENTO. ALTERAÇÃO DO ACÓRDÃO RECORRIDO.

TOMADA DE CONTAS ESPECIAL (TCE)

Secretaria de Controle Externo de Tomada de Contas Especial (SecexTCE).

Trata-se de embargos de declaração opostos por José Carvalho Noronha (peça 107) e Tito Henrique de Noronha Rocha (peça 125) contra o Acórdão 8496-TCU-Segunda Câmara, por meio do qual o Tribunal julgou irregulares as contas de diversos responsáveis, condenou-os em débito, e aplicou-lhes multa, devido a pagamentos por equipamentos não entregues relativos ao Contrato 019/2008 decorrente do Pregão 171/2007, conduzido pelo  Instituto Nacional de Traumatologia e Ortopedia Jamil Haddad (Into) , e, no que interessa aos embargantes, deixou de consignar, na parte dispositiva da decisão, a exclusão dos respectivos nomes da relação processual, não obstante a ausência de responsabilidade dos recorrentes tenha sido verificada no voto que conduziu a decisão. 
Satisfeitos os requisitos atinentes à espécie, os presentes embargos devem ser conhecidos, com fundamento nos arts. 32, inciso II, e 34 da Lei 8.443/1992. 
Inicialmente, acerca da natureza dos embargos declaratórios, julgo relevante transcrever o seguinte excerto do Acórdão 1.218/2015-TCU-Plenário:
"Antes de tratar especificamente dos argumentos trazidos pelos embargantes, lembro que essa espécie recursal, cujo objetivo é sanar eventuais omissões, obscuridades ou contradições, não deve ser manejada para rediscussão de mérito, o que representa, na prática, a possibilidade de repetição de um mesmo recurso, ferindo os princípios da singularidade, da isonomia e da celeridade processual. Os embargos declaratórios devem ter como fundamentação a obscuridade (falta de clareza na redação do julgado) , contradição (existência de proposições inconciliáveis entre si) e omissão (falta de pronunciamento judicial sobre matéria que deveria ter sido apreciada pelo juiz) ."
Dito isso, considero válido o argumento dos recorrentes no sentido de que a decisão embargada foi omissa por não constar, na parte dispositiva, a exclusão de seus nomes da relação processual.
Quanto a José Carvalho Noronha, registrei no voto do acórdão recorrido (parágrafo 8, peça 100) , que o aludido gestor não havia sido sequer citado no âmbito desta TCE, porque não teve participação na liquidação das despesas questionadas. Pela mesma razão também não foram citados Alberto Beltrame e Helvécio Miranda Magalhães:
"8. Da mesma forma, reputou inadequada a citação de José Carvalho de Noronha, Alberto Beltrame e Helvécio Miranda Magalhães Júnior, que ocuparam, em períodos distintos, o cargo de Secretário de Atenção à Saúde do Ministério da Saúde, tendo em vista que esses gestores não teriam relação com a liquidação das despesas."
De igual forma, consignei a ausência de responsabilidade de Tito Henrique de Noronha Rocha pelas irregularidades apuradas na TCE (parágrafos 38-39, peça 100) :
"38. Também por ausência de nexo de causalidade, Tito Henrique de Noronha Rocha deve ser excluído do polo passivo desta TCE. Ao tempo dos pagamentos irregulares, o gestor ocupava o cargo de coordenador institucional do Into, com atribuições restritas ao apoio à direção do instituto no controle e avaliação de redes assistenciais e regulação da alta complexidade em ortopedia. Não se envolvia, portanto, com o acompanhamento da entrega e pagamento dos equipamentos. 
39. E quando assumiu a coordenação de programas especiais (7/2/2013) , cargo que de fato possui envolvimento com as aquisições examinadas, todos os pagamentos ilícitos já tinham ocorrido."
Observa-se, portanto, que os aludidos responsáveis tiveram as respectivas responsabilidades afastadas, embora em momentos diferentes, já que o primeiro sequer foi citado, e o segundo comprovou a ausência de nexo de causalidade entre a sua conduta e as irregularidades perpetradas nas alegações de defesa. Entretanto essas conclusões não foram levadas para as disposições do acórdão ora embargado.
Embora tal conclusão possa ser extraída a partir da leitura do relatório e do voto que fundamentaram o Acórdão 8496-TCU-Segunda Câmara, é justa e legítima a expectativa de quem não é responsabilizado de ver, ao final, tal disposição expressa na decisão, razão pela qual concordo com o pleito dos recorrentes. 
De maneira semelhante, este Tribunal se manifestou no Acórdão 1734/2016-TCU-Plenário:
"11. Por essa razão, embora seja possível constatar esse fato pela leitura do voto que fundamentou o Acórdão 447/2016-TCU-Plenário, compreendo a expectativa de quem é citado pelo TCU e, ao final, não é responsabilizado, de ver esse encaminhamento expressamente registrado na parte dispositiva da manifestação desta Corte de Contas, que é o acórdão.
12. Em outras palavras, entendo que, juridicamente, o pedido do embargante tem fundamento, motivo pelo qual os presentes embargos merecem ser providos."
Ademais, utilizando-se da expansão subjetiva dos efeitos do recurso, deve-se conceder o mesmo tratamento a todos aqueles em situação idêntica nos presentes autos, quais sejam: Alberto Beltrame (308.910.510-15) , Helvécio Miranda Magalhães (561.966.446-53) , Cláudio Roberto Vianna (006.678.417-41) , Verônica Amorim e Silva (083.880.617-12) , Lógica Administração de Serviços Ltda. (01.731.293/0001-40) , Rizzi Comércio, Importação, Exportação e Representação Ltda. (52.238.698/0001-81) , Rizzi Comércio e Representações Ltda. (01.731.293/0001-40) .
2.1. Alberto Beltrame e Helvécio Miranda Magalhães devem ser excluídos porque o cargo de Secretário de Atenção à Saúde do Ministério da Saúde, que ocuparam à época, não possuía relação com a liquidação das despesas, mesmo motivo que levou ao afastamento da responsabilidade de José Carvalho Noronha, um dos recorrentes.
2.2. Cláudio Roberto Vianna (parecerista jurídico) e Verônica Amorim e Silva (pregoeira) tiveram a responsabilidade afastada porque participaram apenas da etapa licitatória, não tendo envolvimento com os pagamentos questionados na TCE.
2.3. Quanto às empresas identificadas, embora tenham relação com a acusação inicial de direcionamento das licitações (vide parágrafo 3 do relatório do acórdão recorrido, peça 101) , não possuem responsabilidade nesta TCE em específico.
Diante disso, entendo que os embargos devem ser conhecidos e providos, de modo a acrescentar ao Acórdão 8496-TCU-Segunda Câmara item prevendo a exclusão dos recorrentes e dos demais responsáveis acima identificados da relação processual.
Ante o exposto, voto por que o Tribunal adote o Acórdão que ora submeto à deliberação deste Colegiado.
TCU, Sala das Sessões, em 10 de agosto de 2021.
Ministro BRUNO DANTAS 
Relator